ACORDAO-COMPLETO-2372870

ACÓRDÃO 8710/2020 ATA 28/2020 - SEGUNDA CÂMARA

VISTOS, relatados e discutidos estes autos de Tomada de Contas Especial instaurada pelo Conselho Nacional de Desenvolvimento Científico e Tecnológico (CNPq) , em face de Raquel Carneiro Dorr, na condição de beneficiária de bolsa de estudos na modalidade doutorado pleno no exterior (GDE) ,
ACORDAM os Ministros do Tribunal de Contas da União, reunidos em Sessão da Segunda Câmara, diante das razões expostas pelo Relator, em:
9.1. com fundamento nos arts. 1º, inciso I, 16, inciso II, 18 e 23, inciso II, da Lei 8.443/1992, c/c os arts. 1º, inciso I, 208 e 214, inciso II, do Regimento Interno do TCU, julgar regulares com ressalvas as contas da Sra. Raquel Carneiro Dorr, dando-lhe quitação;
9.2. dar ciência desta deliberação à responsável e ao  Conselho Nacional de Desenvolvimento Científico e Tecnológico (CNPq) ;
9.3. arquivar os presentes autos.

Tomada de Contas Especial instaurada pelo Conselho Nacional de Desenvolvimento Científico e Tecnológico (CNPq), em desfavor de beneficiária de bolsa de estudos na modalidade doutorado pleno no exterior, em razão da não apresentação de exemplar da dissertação de doutorado e de cópia do diploma ou da declaração de término dos estudos, no prazo de até noventa dias após o término do benefício.

Segunda Câmara

Trata-se de tomada de contas especial instaurada pelo Conselho Nacional de Desenvolvimento Científico e Tecnológico (CNPq) , em desfavor da Sra. Raquel Carneiro Dorr, em razão da não apresentação de exemplar da tese, da cópia do diploma ou de declaração de conclusão do curso de doutorado, configurando descumprimento de obrigações constantes do termo de compromisso firmado para obtenção de bolsa de estudos destinada à participação em curso de doutorado no exterior.
O acordo previu, inicialmente, o pagamento de bolsa de estudos para custeio de doutorado na área de matemática aplicada, em universidade da Alemanha, a ser realizado entre 1/4/1996 a 31/1/1997. O período do curso foi ampliado por três vezes, de forma que o prazo final para o término dos estudos se deu em março de 2000. Expirada a vigência do ajuste, a bolsista não enviou ao CNPq o exemplar da tese desenvolvida ou documento que atestasse a obtenção da titulação pretendida.
Ante o descumprimento da obrigação pela responsável, a entidade concedente emitiu diversas solicitações dirigidas à Sra. Raquel Carneiro Dorr para que apresentasse a comprovação de conclusão do programa de doutorado, conforme requisições feitas nos anos 2000, 2003, 2007, 2008, 2013 e 2014 (peça 1, p. 178, 196, 200, 208, 214 e 414) . Como resposta, a bolsista informava apenas que a elaboração da tese ainda se encontrava em andamento, motivo pelo qual ainda não possuía os documentos exigidos na prestação de contas.
Tendo em vista que nenhum diploma foi apresentado após o decurso de longo lapso temporal, o CNPq instaurou a presente TCE, com vistas ao ressarcimento do valor de R$ 127.850,27 (valor histórico) , equivalente ao somatório de recursos recebidos pela pesquisadora.
No âmbito deste Tribunal, a responsável foi citada de forma regular e válida para apresentar alegações de defesa ou recolher o valor da dívida aos cofres do CNPq (peças 6 e 7) .
Após proceder à análise dos argumentos de defesa apresentados pela Sra. Raquel Carneiro Dorr, a SecexDesenvolvimento, propõe, em pareceres uniformes, julgar regulares com ressalvas as suas contas, dando-lhe quitação (peças 27 a 29) .
Por seu turno, o Ministério Público junto ao TCU (MP/TCU) , representado pelo SubProcurador-Geral Paulo Soares Bugarin, discorda da proposta da unidade técnica e entende que as alegações de defesas devem ser rejeitadas, com a condenação ao pagamento do débito no valor integral repassado (peça 30) .
Com as devidas vênias ao posicionamento do MP/TCU, entendo que assiste razão à proposta da SecexDesenvolvimento, baseada na análise a seguir transcrita, a qual incorporo às minhas razões de decidir.
"26.	Análise Técnica
26.1. 	A Sra. Raquel Carneiro Dorr, bolsista do CNPq, não apresentou exemplar da dissertação de doutorado, nem cópia do diploma ou da declaração de conclusão do curso de pós-graduação após a término do benefício concedido, descumprindo, assim, o item 12 do Termo de Compromisso firmado com a entidade de pesquisa (peça 1, p. 59) , bem como o item 8.3 da Resolução Normativa CNPq 15/1995 (peça 1, p. 57) . 
26.2.	A par disso, a jurisprudência consolidada desta Corte é de que o beneficiário de bolsa de estudo ofertada pelo poder público é obrigado a ressarcir integralmente todos os valores despendidos pela instituição governamental na sua formação, atualizados monetariamente, quando, após o término da benefício, não apresentar o relatório técnico final, não comprovar a aprovação no curso ou não retornar ao País para aplicar os conhecimentos adquiridos, em conformidade com termo de compromisso firmado (Acórdãos 3.152/2004 - 1ª Câmara - Relator: Augusto Sherman; 3.229/2008 - 1ª Câmara - Relator: Augusto Nardes; 1.943/2012 - 2ª Câmara - Relator: Aroldo Cedraz; 1.283/2015 - 2ª Câmara - Relator: Raimundo Carreiro; e 2.141/2016 - 1ª Câmara - Relator: Benjamin Zymler) . 
26.3. 	Em que pese o aludido entendimento, este Tribunal também já deliberou que o insucesso no programa de pós-graduação custeado pelo poder público não constitui, por si só, motivo para a irregularidade das contas do beneficiário, devendo ser avaliadas as circunstâncias do caso concreto, à luz do princípio da razoabilidade e das circunstâncias que o particularizam, a fim de se afastar o débito imputado (Acórdãos 352/2006 - 2ª Câmara - Relator: Lincoln Magalhães da Rocha; 2.878/2006 - 1ª Câmara - Relator: Valmir Campelo; 3.448/2006 - 1ª Câmara - Relator: Valmir Campelo; 3.554/2006 - 1ª Câmara - Relator: Valmir Campelo; 440/2007 - 2ª Câmara - Relator: Guilherme Palmeira; 5.864/2010 - 1ª Câmara - Relator: José Múcio Monteiro; 3.347/2011 - 1ª Câmara - Relator: Ubiratan Aguiar; 7.463/2011 - 2ª Câmara - Relator: André de Carvalho; 9.027/2011 - 1ª Câmara - Relator: Augusto Sherman; 4.737/2018 - 1ª Câmara - Relator: Bruno Dantas) .
26.4.	Além disso, a não obtenção da titulação, em razão da ausência de defesa e da publicação da dissertação de doutorado, não se confunde com a não conclusão do curso pelo bolsista, essa, sim, ensejadora do ressarcimento integral dos valores percebidos, mormente quando demonstradas a disseminação do conhecimento adquirido pelo responsável e a contribuição para o desenvolvimento da ciência do país, conforme elucidado no excerto do voto condutor do Acórdão 440/2007 - 2ª Câmara, Relator: Ministro Guilherme Palmeira, in verbis:
 (...) 
Nada obstante a pacífica jurisprudência da Corte no sentido de que a não conclusão do curso pelo bolsista impõe o dever de ressarcir ao Erário os valores recebidos, entendo que a não obtenção do título de pós-graduação, mediante a conclusão (defesa e publicação) da respectiva tese, não deva ter a mesma consequência, mormente quando demonstrada a disseminação de conhecimento adquirido pelo bolsista e a contribuição para o desenvolvimento da ciência do país.
Ocorre que, no presente caso, os elementos constantes dos autos evidenciam claramente que o bolsista efetivamente cursou e realizou trabalhos de pesquisa no âmbito da referida universidade, e que, quando do seu retorno ao Brasil, exerceu atividades correlacionadas aos estudos realizados no exterior, proporcionando inclusive a orientação de acadêmicos da Universidade Federal de Santa Catarina. 
 (...) 
26.5.	Conforme se depreende dos autos em análise, o projeto de pesquisa a ser desenvolvido no doutorado impugnado tratou de Métodos de Região de Confiança para Problemas de Grande Porte em Programação Linear Restrita (peça 1, p. 16) . Para desenvolvimento desse trabalho, o curso de pós-graduação stricto sensu contemplava as seguintes atividades: pesquisa; participação em cursos, palestras e workshops; e auxílio à docência na respectiva área de estudo (peça 1, p. 19 e 38) .
26.6.	Os relatórios de atividades acostados à peça 1, p. 86-92, 118-129, 150-158, bem como as avaliações do orientador da bolsista acerca do progresso do seu trabalho (peça 1, p. 94-96, 130-132, 160-162 e 194; e peça 22, p. 17-18) atestam que a beneficiária participou de forma efetiva e bem-sucedida de todas as atividades acadêmicas relacionadas ao programa de pós-graduação financiado. Impende ressaltar que os aludidos documentos foram analisados e aprovados por pareceres de especialistas na respectiva área de conhecimento (peça 1, p. 100, 136-138, 168) que concluíram pela relevância do tema tratado pela pesquisa fomentada, bem como pela competência e seriedade da pesquisadora em relação aos compromissos assumidos.  
26.7.	Ademais, é mister considerar que é da natureza dos cursos de pós-graduação strictu sensu a possibilidade da não obtenção do grau almejado, dado o elevado nível dos estudos empreendidos e as dificuldades inerentes à natureza do objeto de pesquisa perscrutado. Nesse sentido, importante transcrever posição do MP/TCU manifestada nos autos do TC 005.061/2001-7 (Acórdão 1.971/2006 - 1ª Câmara, Relator Ministro Augusto Nardes) :
A concessão da bolsa é como um contrato de risco, é uma aposta que o governo brasileiro faz na capacitação científica de um cidadão para aumentar na sociedade brasileira o número de profissionais com alto nível de qualificação científica. Naturalmente, nem todos que ingressam em um curso qualquer lograrão completá-lo. Isso é natural e as razões podem ser e são de toda ordem.
 (...) 
Não parece razoável que o CNPq possa esperar e exigir que todos os bolsistas obtenham os títulos por eles almejados quando se inscreveram nesses difíceis e concorridos cursos e solicitaram o apoio financeiro do órgão. Esperar e exigir isso é desconsiderar a natureza mesma das coisas, a ontologia dos cursos de pós-graduação strictu sensu. Evidentemente, no momento da inscrição e pedido de auxílio, há um elevado nível de comprometimento, engajamento e expectativa de sucesso do pós-graduando em relação à sua empreitada.
Infelizmente, nem todos são bem sucedidos e há que se avaliar em cada caso concreto as circunstâncias do insucesso, até porque, ao ver do Ministério Público, o insucesso pessoal de um bolsista na obtenção do título não configura necessariamente o insucesso do investimento de fomento científico-tecnológico feito pelo CNPq nesse bolsista, especialmente quando há o seu regresso ao Brasil com atuação profissional em atividades conexas com o curso frequentado, o que, sem dúvida, propicia a aplicação dos conhecimentos auferidos, ainda que o bolsista não ostente o título e ainda que suas atividades profissionais não sejam de docência. (grifo nosso) 
26.8. 	Assim, no que concerne ao grau de dificuldade do projeto de pesquisa desenvolvido pela responsável, o orientador da bolsista consignou, nos relatórios de acompanhamento da pesquisa à peça 1, p. 194 e peça 22, p. 17-19, a impossibilidade de planejar ou prever os resultados e avanços a serem obtidos pelo trabalho visto se tratar de área inexplorada da matemática cujas limitações incluíam a implementação de soluções numéricas complexas e testes em problemas da vida real. 
26.9.	Outrossim, o fim maior da concessão de bolsa de estudos é beneficiar a população brasileira com o aperfeiçoamento e melhoria da qualidade dos bens e serviços ofertados, conforme entendimento registrado na Decisão 231/2001 - 2ª Câmara - Relator: Adylson Motta e no Acórdão 343/2002 - Plenário - Relator: Valmir Campelo. Com efeito, diversos julgados desta Corte assentaram que a aplicação, no Brasil, dos conhecimentos adquiridos durante o período de concessão de bolsas de estudos no exterior pode conduzir à regularidade com ressalvas da prestação de contas do bolsista, mesmo quando não comprovada a defesa e a publicação da tese científica, conforme excertos de acórdãos reproduzidos a seguir: 
A comprovada colaboração com a ciência nacional, pela aplicação no Brasil dos conhecimentos adquiridos durante o período de concessão de bolsa de estudos no exterior, pode conduzir à regularidade com ressalvas da prestação de contas do bolsista, mesmo quando ausente a comprovação da titulação ou a publicação da tese científica. (Acórdão 2.056/2016 - 2ª Câmara, Relator: Ministro Raimundo Carreiro) 
A titulação, e mesmo o retorno do bolsista ao Brasil, se mostram dispensáveis, desde que, no primeiro caso, seja demonstrada a aplicação dos conhecimentos nas áreas de interesse e, no segundo caso, que a permanência do bolsista no exterior funcione como agente facilitador do acesso de novos bolsistas à qualificação no exterior ou apoio à pesquisa nacional naquela localidade. (Acórdão 775/2008 - 2ª Câmara, Relator: Ministro Ubiratan Aguiar) 
A falta de obtenção do título de pós-graduação, pela ausência de defesa e publicação da tese, não tem o mesmo impacto e consequência da não conclusão do curso pelo bolsista, que impõe o dever de ressarcir ao Erário os valores recebidos, mormente quando demonstrada a disseminação do conhecimento adquirido pelo bolsista e a contribuição para o desenvolvimento da ciência do país. (Acórdão 440/2007 - 2ª Câmara, Relator: Ministro Guilherme Palmeira) 
A não conclusão de curso pelo bolsista impõe o dever de ressarcir ao erário os valores recebidos. O dever de ressarcimento pode ser afastado somente quando se verificar que o insucesso em concluir a tese decorreu de fatores alheios à vontade do responsável, bem como nos casos comprovados de disseminação do conhecimento adquirido e da contribuição para o desenvolvimento da ciência no país. (Acórdão 3.082/2011 - 1ª Câmara, Relator: Ministro Ubiratan Aguiar) 
26.10.	Nesse sentido, a responsável logrou demonstrar a disseminação do conhecimento adquirido na sua formação e a contribuição para o desenvolvimento da ciência nacional, por intermédio da docência universitária na área de estudo da pesquisa realizada (peça 22, p. 26-29) , da preleção, em conferências científicas, a respeito da correspondente temática (peça 22, p. 20-21) e da apresentação, em eventos técnicos correlacionados, do trabalho "Um Método de Região de Confiança para um Problema de Estimação de Parâmetros em Otimização não Linear Restrita", então objeto do projeto de pesquisa do doutorado controvertido (peça 22, p. 22-25) . 
26.11.		Destarte, estão presentes os requisitos, relacionados nos Acórdãos 1.971/2006 - 1ª Câmara - Relator: Augusto Nardes; 11.231/2015 - 2ª Câmara - Augusto Nardes; 12.495/2016 - 2ª Câmara - Relator: Raimundo Carreiro; e 4.737/2018 - 1ª Câmara - Relator: Bruno Dantas, a amparar a lealdade da bolsista em relação ao investimento realizado em sua formação, quais sejam, o engajamento no curso custeado, consoante consignado nos relatórios de seu orientador (peça 1, p. 94-96, 130-132; 160-162 e 194) e nos pareceres de especialistas na área da pesquisa desenvolvida (peça 1, p. 100; 136 e 168) , e o benefício para o país do investimento realizado em sua qualificação profissional, haja vista seu regresso ao Brasil e as atividades por ela exercidas desde então (peça 1, p. 410 e peça 22, p. 20-31) .
26.10. 	Por fim, em que pese a não obtenção da titulação almejada, a responsável retomou seus estudos, obtendo, no exercício de 2017, o grau acadêmico de doutora em Educação, pela FE/UnB, na área de concentração Educação em Ciências e Matemática, eixo de interesse Educação em  Matemática, com a defesa e aprovação da tese "Análises de aprendizagens em Cálculo Diferencial e Integral: um estudo de caso de desenvolvimento de conceitos e procedimentos algébricos em Universidade Pública brasileira" (peça 26, p. 3) , campo de estudo correlato ao do curso de pós-graduação impugnado. Tal circunstância demonstra seu empenho e compromisso com o aprendizado dentro da área de conhecimento objeto do fomento governamental. 
26.12.	À vista dos fatos e da jurisprudência exposta nos itens 26.1-26.11, propõe-se acolher integralmente as alegações de defesa apresentadas pela Srª. Raquel Carneiro Dorr, uma vez que foram suficientes para elidir a irregularidade a ela atribuída. Desse modo, suas contas devem ser julgadas regulares com ressalva, dando-se quitação à responsável."
Em razão da similaridade com o presente caso, transcrevo a seguir excerto do Voto condutor do Acórdão nº  1.971/2006 - 1ª Câmara (Relator: Ministro Augusto Nardes) :
"Apesar de não haver concluído o doutorado, certo é que o Sr. Raul Nobre Martins Júnior concluiu o mestrado com elevado desempenho. Por sua vez, seu retorno ao Brasil evidencia o propósito de aplicar os conhecimentos adquiridos em benefício do País, conforme exige o subitem 3.6 da Resolução Executiva/CNPq 114/1981 (fl. 7, v.p.) .
Nesta nova oportunidade de manifestação, o Ministério Público reitera sua posição anterior, pelos argumentos já apresentados e acrescenta ainda o seguinte.
Há que se considerar que em todo curso, sobretudo nos mais exigentes, há sempre uma parcela de alunos que, embora se dediquem ao curso, não obtém o grau almejado. Isso é da natureza mesma dos cursos de pós-graduação strictu sensu. Aliás, advém desse alto nível de dificuldade o prestígio que o título oferece a quem o ostenta.
Não parece razoável que o CNPq possa esperar e exigir que todos os bolsistas obtenham os títulos por eles almejados quando se inscreveram nesses difíceis e concorridos cursos e solicitaram o apoio financeiro do órgão. Esperar e exigir isso é desconsiderar a natureza mesma das coisas, a ontologia dos cursos de pós-graduação strictu sensu. Evidentemente, no momento da inscrição e pedido de auxílio, há um elevado nível de comprometimento, engajamento e expectativa de sucesso do pós-graduando em relação à sua empreitada.
Infelizmente, nem todos são bem sucedidos e há que se avaliar em cada caso concreto as circunstâncias do insucesso, até porque, ao ver do Ministério Público, o insucesso pessoal de um bolsista na obtenção do título não configura necessariamente o insucesso do investimento de fomento científico-tecnológico feito pelo CNPq nesse bolsista, especialmente quando há o seu regresso ao Brasil com atuação profissional em atividades conexas com o curso frequentado, o que, sem dúvida, propicia a aplicação dos conhecimentos auferidos, ainda que o bolsista não ostente o título e ainda que suas atividades profissionais não sejam de docência.
Com efeito, estão presentes os requisitos para tanto: a inegável lealdade do bolsista demonstrada por seu engajamento no curso e o proveito do Brasil com o investimento feito em sua qualificação profissional, haja vista seu retorno ao país e as atividades por ele exercidas."
Cabe ressaltar que no caso de o bolsista não concluir o curso a que se propõe frequentar por desídia ou desinteresse ou, ainda, caso não haja o retorno ao país após a conclusão do treinamento no exterior, as contas devem ser julgadas irregulares, com a condenação ao ressarcimento do total de recursos recebidos pelo responsável. Contudo, quando o insucesso em concluir a tese decorre de outros fatores, o caso concreto deve ser examinado à luz do princípio da razoabilidade e das demais condicionantes que o individualizam (cf. Acórdão nº 1.401/2007 - 1ª Câmara - Relator: Ministro Marcos Vilaça) .
No presente caso não há falar, portanto, em desídia ou deslealdade da ex-bolsista, tampouco em benefício unilateral, uma vez que retornou ao Brasil, não sendo plausível cogitar da existência de dano.
Também não pode ser desconsiderada como o indicador de boa-fé a persistência para alcançar a conclusão do curso de doutorado, objetivo alcançado pela responsável em 2017.
O Relator cita que a jurisprudência majoritária dessa Corte é no sentido de que a ausência de comprovação da boa e regular aplicação dos recursos públicos disponibilizados ao bolsista para realização de doutorado no exterior, consistente no descumprimento de obrigação prevista no termo de compromisso relativa à apresentação de documentação probatória da conclusão da tese e/ou do curso, enseja o julgamento pela irregularidade das contas e a condenação em débito do responsável (v.g. Acórdãos 2.688/2011-TCU-1ª Câmara e 8.376/2016 e 570/2019-2ª Câmara) .
No entanto, em que pese o aludido entendimento, este Tribunal também já deliberou que o insucesso no programa de pós-graduação custeado pelo poder público não constitui, por si só, motivo para a irregularidade das contas do beneficiário, devendo ser avaliadas as circunstâncias do caso concreto, à luz do princípio da razoabilidade e das circunstâncias que o particularizam, a fim de se afastar o débito imputado (Acórdãos 352/2006 - 2ª Câmara - Relator: Lincoln Magalhães da Rocha; 2.878/2006 - 1ª Câmara - Relator: Valmir Campelo; 3.448/2006 - 1ª Câmara - Relator: Valmir Campelo; 3.554/2006 - 1ª Câmara - Relator: Valmir Campelo; 440/2007 - 2ª Câmara - Relator: Guilherme Palmeira; 5.864/2010 - 1ª Câmara - Relator: José Múcio Monteiro; 3.347/2011 - 1ª Câmara - Relator: Ubiratan Aguiar; 7.463/2011 - 2ª Câmara - Relator: André de Carvalho; 9.027/2011 - 1ª Câmara - Relator: Augusto Sherman; 4.737/2018 - 1ª Câmara - Relator: Bruno Dantas) .
Por todo o exposto ao longo do presente Voto e considerando, ainda, que as falhas evidenciam impropriedade de natureza formal, de que não resultou dano ao Erário, as contas da responsável, Sra. Raquel Carneiro Dorr, devem ser julgadas regulares com ressalva, com fundamento nos arts. 1º, inciso I, 16, inciso II, 18 e 23, inciso II, da Lei nº 8.443, de 16 de julho de 1992, c/c os arts. 1º inciso I, 208 e 214, inciso II, do Regimento Interno, dando-se-lhe quitação.
16.	Ante o exposto, voto por que o Tribunal adote a deliberação que ora submeto à apreciação deste Colegiado.
ACÓRDÃO Nº tagNumAcordao - TCU - tagColegiado
1. Processo nº TC 002.663/2015-5.
2. Grupo II - Classe de Assunto: II - Tomada de Contas Especial
3. Responsável: Raquel Carneiro Dorr (CPF 545.992.456-15) .
4. Unidade jurisdicionada: Conselho Nacional de Desenvolvimento Científico e Tecnológico - CNPq.
5. Relator: Ministro Augusto Nardes.
5.1. Redator: Ministro Raimundo Carreiro.
6. Representante do Ministério Público: Subprocurador-Geral Paulo Soares Bugarin.
7. Unidade Técnica: Secretaria de Controle Externo do Desenvolvimento Econômico (SecexDesenvolvimento) .
8. Representação legal: Roberto de Figueiredo Caldas (OAB/DF 5.939) e demais arrolados às peças 8-9 e 14.
9. Acórdão:
VISTOS, relatados e discutidos estes autos de Tomada de Contas Especial instaurada pelo Conselho Nacional de Desenvolvimento Científico e Tecnológico (CNPq) , em face de Raquel Carneiro Dorr (CPF 545.992.456-15) .
ACORDAM os Ministros do Tribunal de Contas da União, reunidos em Sessão da Segunda Câmara, diante das razões expostas pelo Relator, em:
9.1. com fundamento nos arts. 1º, inciso I, 16, inciso II, 18 e 23, inciso II, da Lei nº 8.443, de 16 de julho de 1992, c/c os arts. 1º inciso I, 208 e 214, inciso II, do Regimento Interno, julgar regulares com ressalva as contas da responsável, Sra. Raquel Carneiro Dorr, dando-se-lhe quitação;
9.2. dar ciência desta deliberação à responsável e ao  Conselho Nacional de Desenvolvimento Científico e Tecnológico (CNPq) .
*****
17. 	Em 24 de setembro de 2019 apresentei esta Declaração de Voto. Naquela oportunidade, o Relator retirou o processo de pauta para analisar meus argumentos. Nesse momento, tendo em vista que o Relator acolheu minha sugestão, acompanho S. Exª.
18.	É como voto.
TCU, Sala das Sessões Ministro Luciano Brandão Alves de Souza, em 24 de setembro de 2019.
MINISTRO RAIMUNDO CARREIRO 
Redator

3. Responsável: Raquel Carneiro Dorr (CPF XXX.992.456-XX).

13.1. Ministros presentes: Ana Arraes (Presidente), Augusto Nardes (Relator), Aroldo Cedraz e Raimundo Carreiro.
13.2. Ministros-Substitutos presentes: Marcos Bemquerer Costa e André Luís de Carvalho.

AUGUSTO NARDES

Transcrevo a seguir, com os ajustes de forma pertinentes, instrução elaborada no âmbito da Secretaria de Controle Externo de Tomada de Contas Especial (peça 27) , cujo encaminhamento teve a anuência de seu corpo diretivo (peças 28 e 29) .
"INTRODUÇÃO
Cuidam os autos de Tomada de Contas Especial (TCE) instaurada pelo Conselho Nacional de Desenvolvimento Científico e Tecnológico (CNPq) , em desfavor da Sra. Raquel Carneiro Dorr (CPF XXX.992.456-XX) , beneficiária de bolsa de estudos na modalidade doutorado pleno no exterior (GDE) , em razão da não apresentação de exemplar da dissertação de doutorado e de cópia do diploma ou da declaração de término dos estudos, no prazo de até noventa dias após o término do benefício, em afronta ao item 12 do Termo de Compromisso firmado com o CNPq (peça 1, p. 59) e ao item 8.3 da Resolução Normativa CNPq 15/1995 (peça 1, p. 57) .
HISTÓRICO 
2.	O CNPq concedeu bolsa de estudos, na modalidade doutorado na Alemanha, à Sra. Raquel Carneiro Dorr, pelo período de 48 meses, a partir de abril de 1996, conforme Cta. SCI 1.518, de 8/8/1995 (peça 1, p. 54) .
3.	Expirada a vigência do benefício, o concedente solicitou, reiteradamente, à bolsista a apresentação de exemplar da dissertação de doutorado e de cópia do diploma ou da declaração de término dos estudos, documentos exigidos pelo item 12 do Termo de Compromisso firmado pelas partes (peça 1, p. 59) e pelo item 8.3 da Resolução Normativa CNPq 15/1995 (peça 1, p. 57) . 
4.	Em resposta aos aludidos requerimentos, a beneficiária comunicou, por meio dos expedientes listados abaixo, que o trabalho de conclusão de curso estava na fase final de redação e o diploma exigido dependeria de sua aprovação:
	Solicitação do CNPq
	Data
	Localização
	Resposta
	Data
	Localização

	Of. 372/2000
	29/8/2000
	peça 1, p. 178
	Correspondência
	26/9/2000
	peça 1, p. 180

	Of. 283/2003
	16/5/2003
	peça 1, p. 196
	Correspondência
	30/5/2003
	peça 1, p. 198

	E-mail 
	26/7/2007
	peça 1, p. 200
	E-mail
	13/8/2007
	peça 1, p. 202

	E-mail
	13/8/2007
	peça 1, p. 206
	-
	-
	-

	E-mail 
	24/8/2007
	peça 1, p. 206
	-
	-
	-

	E-mail
	23/1/2008
	peça 1, p. 206
	-
	-
	-

	E-mail 
	26/9/2008
	peça 1, p. 206
	-
	-
	-

	Of. 57/2008
	12/12/2008
	peça 1, p. 208-210
	Correspondência
	23/12/2008
	peça 1, p. 212

5.	Em 25/1/2013, por meio de correspondência eletrônica (peça 1, p. 214-218) , a bolsista informou o concedente de sua atuação na área de educação em matemática, sua pretensão em participar do Programa de Doutorado da Faculdade de Educação da Universidade de Brasília (FE/UnB) e sua disponibilidade em auxiliar em trabalhos relacionados a língua alemã, com o fito de justificar e compensar a não conclusão do curso de pós-graduação financiado.
6.	Por sua vez, o CNPq rejeitou a justificativa apresentada e sugeriu a instauração da presente TCE, nos termos da Nota Técnica CGCIN 3/2014 (peça 1, p. 222-225) .
7.	A fim de quantificar o dano ao erário e identificar seu responsável, o CNPq juntou aos autos o currículo da beneficiária (peça 1, p. 228) , os comprovantes e as solicitações de pagamentos referentes à bolsa de estudos e as passagens aéreas custeadas (peça 1, 232-412) , bem como a memória de cálculo do débito apurado (peça 1, p. 416-423) .
8.	Em 31/3/2014, por meio da Notificação 24/2014 (peça 1, p. 414-424) , a bolsista foi comunicada do débito apurado e do prazo para apresentação de justificativa ou recolhimento do valor devido.
9.	Em sua defesa (peça 1, p. 432-463) , a responsável alegou estar cursando o curso de  doutorado em Educação da FE/UnB, na área de concentração Educação em Ciências e Matemática, eixo de interesse Educação Matemática, e solicitou o prazo de quatro anos para concluir o referido programa de pós-graduação a fim de regularizar seu débito.
10.	O CNPq rejeitou os argumentos apresentados, consoante Nota Técnica CGCIN 14/2014 (peça 1, p. 464-465) . Ato contínuo, a bolsista foi informada do indeferimento de sua defesa, por intermédio do Ofício SETCE/COPCO 28/2014 (peça 1, p. 466-470) . 
11.	O Relatório de TCE 15/2014 (peça 1, p. 482-487) registrou a omissão na apresentação de exemplar da dissertação de doutorado e de cópia do diploma ou do certificado de conclusão do curso de pós-graduação como fato ensejador da instauração de TCE. A responsabilidade pelo dano ao erário, correspondente ao valor original de R$ 127.850,27, foi imputada à bolsista.
12.	O valor do débito foi inscrito na conta 'Diversos Responsáveis' do Sistema Integrado de Administração Financeira do Governo Federal (Siafi) , por meio da Nota de Lançamento 2014NL008913, emitida em 30/4/2014 (peça 1, p. 480) . 
13.	Em pronunciamentos uniformes, a Controladoria Geral da União (CGU) emitiu Relatório de Auditoria 2257/2014 (peça 1, p. 496-497) , Certificado de Auditoria 2257/2014 (peça 1, p. 498) e Parecer do Dirigente do Órgão de Controle Interno 2257/2014 (peça 1, p. 499) , atribuindo o débito apurado à Sra. Raquel Carneiro Dorr e certificando a irregularidade de suas contas.
14.	Por sua vez, o Exmo. Ministro de Estado da Ciência, Tecnologia e Inovação atestou ter tomado conhecimento das conclusões contidas no Relatório e no Certificado de Auditoria, bem como no Parecer emanado pela Secretaria Federal de Controle Interno, determinando o envio do processo a este Tribunal para fins de julgamento, nos termos do art. 71, inciso II, da Constituição Federal, conforme Pronunciamento Ministerial à peça 1, p. 504.
15.		Ao analisar os presentes autos, esta Unidade Técnica alvitrou a citação da Sra. Raquel Carneiro Dorr para a apresentação de suas alegações de defesa ou o recolhimento aos cofres do Tesouro Nacional do débito atualizado (peça 3) . A proposta foi acolhida pelo Secretário de Controle Externo do Desenvolvimento Econômico (peça 5) , com fundamento na delegação de competência do Ministro Relator, consoante Portaria MIN-MBC 1/2014. O expediente foi promovido por meio do Ofício 583/2016 - TCU/SecexDesenvolvimento (peça 6) .
16.	A responsável tomou ciência da citação em 10/10/2016, conforme atesta o aviso de recebimento (AR) à peça 7. 
17.	Em 24/10/2016, seus procuradores, regularmente constituídos por meio dos instrumentos de mandato às peças 8-9 e 14, solicitaram vista e cópia integral dos autos, bem como prorrogação de prazo para apresentação das alegações de defesa (peças 10 e 11) . O pleito foi deferido por intermédio do despacho à peça 13.
18.	Transcorrido o prazo regimental, bem como a prorrogação concedida e mantendo-se inerte a responsável, esta Unidade Técnica (UT) promoveu a instrução dos autos, propondo considerá-la revel, julgar suas contas irregulares e condená-la ao ressarcimento do débito atualizado e corrigido (peça 19) .
19.	Ato contínuo, o processo foi encaminhado para apreciação do Ministério Público junto ao TCU (MP/TCU) em 29/03/2017, consoante art. 81, III, da Lei 8.443/1992 e art. 62, III, do RI/TCU (peça 21) .
20.	Em 24/4/2017, a responsável apresentou, intempestivamente, suas alegações de defesa (peça 22) . 
21.	Em seu parecer (peça 23) , o Exmo. Procurador-Geral do MP/TCU manifestou-se pelo retorno do feito a esta UT para análise da defesa extemporânea, em homenagem ao princípio da verdade material.
22. 	Por seu turno, o Ministro-Relator acolheu o posicionamento do parquet, por meio de despacho à peça 25.
23.	Por fim, em 9/2/2018, o procurador da responsável juntou aos autos documento comprobatório da aprovação de sua tese de doutorado alusiva ao programa de pós graduação stricto sensu promovido pela FE/UnB (peça 26) . 
EXAME TÉCNICO
24.	A fim de propiciar maior clareza ao exame da defesa apresentada, serão expostas, de maneira resumida, as alegações aduzidas pela responsável seguidas da respectiva análise técnica. 
25.	Alegações de Defesa
25.1.	A responsável afirma que aplicou os conhecimentos adquiridos no doutorado financiado pelo CNPq na participação em congressos, na orientação de discentes e na docência universitária ao longo dos exercícios de 2001 a 2002 e 2010 a 2012. 
25.2.	Dessa forma, argumenta ter cumprido o item 15 do Termo de Compromisso firmado com o concedente que dispõe acerca da necessidade de o ex-bolsista 'permanecer no Brasil por período, no mínimo, igual ao da duração da bolsa, exercendo atividades ligadas aos estudos realizados.' 
25.3.	Outrossim, registra que desenvolveu diversas atividades na área de educação em Matemática, campo de atuação correlato ao do curso objeto do benefício controvertido, a exemplo da participação no Programa de Gestão da Aprendizagem Escolar (Programa Gestar II) , na condição de formadora e coordenadora, no interstício de 2008 a 2011, e, posteriormente, no programa de pós- graduação da FE/UnB, entre os anos de 2014 e 2017, na qualidade de doutoranda.
25.4.	Destaca que é membro do corpo docente do Departamento de Matemática da UnB desde 1993 e seu zelo, competência, profissionalismo e dedicação estão evidenciados na documentação que instruiu o processo administrativo de concessão da bolsa de estudos. Além disso, assevera que os relatórios parciais e pareceres do seu orientador, todos regularmente aprovados pelo concedente, corroboram esses qualitativos. 
25.5.	Assim, sustenta que, uma vez que o objetivo do doutorado no exterior foi cumprido, porquanto os conhecimentos adquiridos lograram beneficiar a sociedade brasileira, a omissão na entrega do trabalho de conclusão de curso não constitui, per si, motivo para o julgamento pela irregularidade de suas contas.
25.6.	Nesse sentido, colige o Acórdão 3448/2006-TCU-Primeira Câmara, Ministro-Relator: Valmir Campelo, ementa in verbis:
TOMADA DE CONTAS ESPECIAL. BOLSA DE ESTUDOS DO CNPq. ACOLHIMENTO DAS ALEGAÇÕES DE DEFESA. CONTAS REGULARES COM RESSALVA. CIÊNCIA. ARQUIVAMENTO. 
1. O insucesso parcial no programa de pós-graduação custeado com auxílio financeiro concedido pelo CNPq não constitui, por si só, motivo para a irregularidade das contas, devendo ser avaliadas as circunstâncias do caso concreto à luz do princípio da razoabilidade. 
2. O desempenho de atividades relevantes de interesse para o País após o retorno do exterior, em áreas correlatas ao campo de estudo financiado pela bolsa, supre a contrapartida esperada do ex-bolsista.
25.7.	Frisa que, assim como o estabelecido no referido julgado, agiu 'com lealdade, probidade, honestidade e sinceridade de propósitos frente aos recursos da sociedade', visto que cumpriu os compromissos relacionados ao doutorado, em que pese a omissão na entrega do trabalho de conclusão de curso. 
25.8.	Ademais, aduz que a referida omissão decorreu da impossibilidade de completar sua pesquisa em face da complexidade do tema abordado e de limitações nos cálculos necessários, fato atestado por seu orientador nos autos. A fim de reforçar seu argumento, reproduziu excerto do Acórdão 321/2011-TCU-Primeira Câmara, Ministro-Relator: Ubiratan Aguiar, no sentido de que a não conclusão de curso de pós-graduação pelo bolsista deve ser examinado à luz do princípio da razoabilidade e das circunstâncias que o particularizam, com vistas a verificar se o aludido insucesso resultou de fatores alheios a sua vontade. Outrossim, entendeu que, uma vez demonstrada a disseminação do conhecimento adquirido e a contribuição para o desenvolvimento da ciência no país, fica afastado o dever de ressarcir os recursos percebidos a título de bolsa de estudos.
25.9. 	Ainda, com o fito de elidir o débito, mesmo que parcialmente, a responsável alega que a cobrança integral da dívida é desproporcional e desarrazoada, na medida em que o propósito do benefício foi alcançado e os compromissos acadêmicos foram cumpridos. 
25.10.	Outrossim, pleiteia o afastamento dos juros moratórios e o parcelamento da dívida, em face de sua boa-fé, com fundamento no art. 26 da Lei 8.443/1992 c/c o art. 217 do RI/TCU e nos Acórdão 193/2011-TCU-Plenário, Ministro-Relator: Augusto Sherman; 5.919/2011 - TCU - 1ª Câmara, Ministro-Relator: Walton Alencar Rodrigues; 1.167/2011, 1.166/2011 e 1.587/2011, todos TCU - 2ª Câmara, Ministro-Relator: André de Carvalho.
25.11.	Pelo exposto, a responsável requer o julgamento pela regularidade de suas contas, ou, alternativamente, a não imputação da integralidade do débito apurado e o parcelamento da dívida sem a incidência de juros moratórios. 
25.12. 	A fim de corroborar as alegações apresentadas, foram anexados os seguintes documentos à defesa:
a) 	correspondência do orientador da responsável, redigida em inglês e datada de 30/11/1999, esclarecendo o objeto da pesquisa, sua importância e justificando a necessidade de prorrogação de prazo para conclusão da tese de doutorado (peça 22, p. 17-18) ;
b) 	correspondência do orientador da responsável, redigida em inglês e datada de 18/7/2000, repisando esclarecimentos anteriormente prestados e elucidando que a não conclusão da tese de doutorado pela discente até aquele momento decorreu de problemas matemáticos não previstos ou planejados por se tratar de um tema inovador e inexplorado (peça 22, p. 19) ;
c) 	certificado de participação no II Encontro de Matemática Aplicada e Computacional em Brasília, realizado no período de 12 a 15 de fevereiro de 2001, ministrando a palestra Globalização em Otimização (peça 22, p. 20) ;
d) 	certificado de participação no 23º Colóquio Brasileiro de Matemática do Instituto de Matemática Pura e Aplicada - IMPA, realizado no período de 22 a 27 de julho de 2001, apresentando o trabalho 'Apresentação na Sessão de Otimização' (peça 22, p. 21) ;
d) 	certificado de participação no XXIV Congresso Nacional de Matemática Aplicada e Computacional, realizado no período de 10 a 13 de setembro de 2001, apresentando o trabalho 'Um Método de Região de Confiança para um problema de Estimação de Parâmetros em Otimização não Linear Restrita na sessão Otimização' (peça 22, p. 22) ;
e)	certificado de participação no I Encontro de Matemática Aplicada e Computacional, realizado no período de 25 a 27 de abril de 2002, apresentando o trabalho 'Um Método de Região de Confiança para um problema de Estimação de Parâmetros' (peça 22, p. 23) ;
f)	certificado de participação no I Colóquio de Otimização Contínua e Aplicações do Programa de Engenharia de Sistemas e Computação (COPPE/UFRJ) , realizado no período de 22 a 24 de julho de 2002, apresentando o trabalho intitulado 'A trust-region method for a parameter estimation problem in constrained optimization' (peça 22, p. 24) ;
g)	certificado de participação no VI Encontro de Matemática e Estatísticas da Universidade Federal de Goiás, realizado no período de 23 a 27 de setembro de 2002, ministrando a conferência 'Globalização em Otimização' (peça 22, p. 25) ;
h)	declaração emitida pela UnB atestando que a responsável ministrou disciplinas do Departamento de Matemática no período de 1994/1995 e 2000/2016 (peça 22, p. 26-29) ;
i) 	declaração emitida pela UnB atestando que a responsável ministrou a disciplina Programação Linear no curso de especialização para Economia e Finanças, exercício de 2010, tendo orientado dois discentes na elaboração de seus trabalhos de conclusão de curso (peça 22, p. 30) ; e
j)	declaração emitida pela UnB atestando que a responsável é membro do corpo docente do Departamento de Matemática da UnB desde 1993, tendo ministrado disciplinas na área de otimização e participado de eventos científicos relacionados a esse campo de estudo após o afastamento para doutorado no exterior (peça 22, p. 31) . 
26.	Análise Técnica
26.1. 	A Sra. Raquel Carneiro Dorr, bolsista do CNPq, não apresentou exemplar da dissertação de doutorado, nem cópia do diploma ou da declaração de conclusão do curso de pós-graduação após a término do benefício concedido, descumprindo, assim, o item 12 do Termo de Compromisso firmado com a entidade de pesquisa (peça 1, p. 59) , bem como o item 8.3 da Resolução Normativa CNPq 15/1995 (peça 1, p. 57) . 
26.2.	A par disso, a jurisprudência consolidada desta Corte é de que o beneficiário de bolsa de estudo ofertada pelo poder público é obrigado a ressarcir integralmente todos os valores despendidos pela instituição governamental na sua formação, atualizados monetariamente, quando, após o término da benefício, não apresentar o relatório técnico final, não comprovar a aprovação no curso ou não retornar ao País para aplicar os conhecimentos adquiridos, em conformidade com termo de compromisso firmado (Acórdão 3152/2004-TCU-Primeira Câmara - Relator: Augusto Sherman; 3.229/2008 - 1ª Câmara - Relator: Augusto Nardes; 1.943/2012 - 2ª Câmara - Relator: Aroldo Cedraz; 1.283/2015 - 2ª Câmara - Relator: Raimundo Carreiro; e 2.141/2016 - 1ª Câmara - Relator: Benjamin Zymler) . 
26.3. 	Em que pese o aludido entendimento, este Tribunal também já deliberou que o insucesso no programa de pós-graduação custeado pelo poder público não constitui, por si só, motivo para a irregularidade das contas do beneficiário, devendo ser avaliadas as circunstâncias do caso concreto, à luz do princípio da razoabilidade e das circunstâncias que o particularizam, a fim de se afastar o débito imputado (Acórdão 352/2006-TCU-Segunda Câmara - Relator: Lincoln Magalhães da Rocha; 2.878/2006 - 1ª Câmara - Relator: Valmir Campelo; 3.448/2006 - 1ª Câmara - Relator: Valmir Campelo; 3.554/2006 - 1ª Câmara - Relator: Valmir Campelo; 440/2007 - 2ª Câmara - Relator: Guilherme Palmeira; 5.864/2010 - 1ª Câmara - Relator: José Múcio Monteiro; 3.347/2011 - 1ª Câmara - Relator: Ubiratan Aguiar; 7.463/2011 - 2ª Câmara - Relator: André de Carvalho; 9.027/2011 - 1ª Câmara - Relator: Augusto Sherman; 4.737/2018 - 1ª Câmara - Relator: Bruno Dantas) .
26.4.	Além disso, a não obtenção da titulação, em razão da ausência de defesa e da publicação da dissertação de doutorado, não se confunde com a não conclusão do curso pelo bolsista, essa, sim, ensejadora do ressarcimento integral dos valores percebidos, mormente quando demonstradas a disseminação do conhecimento adquirido pelo responsável e a contribuição para o desenvolvimento da ciência do país, conforme elucidado no excerto do voto condutor do Acórdão 440/2007-TCU-Segunda Câmara, Relator: Ministro Guilherme Palmeira, in verbis:
 (...) 
Nada obstante a pacífica jurisprudência da Corte no sentido de que a não conclusão do curso pelo bolsista impõe o dever de ressarcir ao Erário os valores recebidos, entendo que a não obtenção do título de pós-graduação, mediante a conclusão (defesa e publicação) da respectiva tese, não deva ter a mesma consequência, mormente quando demonstrada a disseminação de conhecimento adquirido pelo bolsista e a contribuição para o desenvolvimento da ciência do país.
Ocorre que, no presente caso, os elementos constantes dos autos evidenciam claramente que o bolsista efetivamente cursou e realizou trabalhos de pesquisa no âmbito da referida universidade, e que, quando do seu retorno ao Brasil, exerceu atividades correlacionadas aos estudos realizados no exterior, proporcionando inclusive a orientação de acadêmicos da Universidade Federal de Santa Catarina. 
 (...) 
26.5.	Conforme se depreende dos autos em análise, o projeto de pesquisa a ser desenvolvido no doutorado impugnado tratou de Métodos de Região de Confiança para Problemas de Grande Porte em Programação Linear Restrita (peça 1, p. 16) . Para desenvolvimento desse trabalho, o curso de pós-graduação stricto sensu contemplava as seguintes atividades: pesquisa; participação em cursos, palestras e workshops; e auxílio à docência na respectiva área de estudo (peça 1, p. 19 e 38) .
26.6.	Os relatórios de atividades acostados à peça 1, p. 86-92, 118-129, 150-158, bem como as avaliações do orientador da bolsista acerca do progresso do seu trabalho (peça 1, p. 94-96, 130-132, 160-162 e 194; e peça 22, p. 17-18) atestam que a beneficiária participou de forma efetiva e bem-sucedida de todas as atividades acadêmicas relacionadas ao programa de pós-graduação financiado. Impende ressaltar que os aludidos documentos foram analisados e aprovados por pareceres de especialistas na respectiva área de conhecimento (peça 1, p. 100, 136-138, 168) que concluíram pela relevância do tema tratado pela pesquisa fomentada, bem como pela competência e seriedade da pesquisadora em relação aos compromissos assumidos.  
26.7.	Ademais, é mister considerar que é da natureza dos cursos de pós-graduação strictu sensu a possibilidade da não obtenção do grau almejado, dado o elevado nível dos estudos empreendidos e as dificuldades inerentes à natureza do objeto de pesquisa perscrutado. Nesse sentido, importante transcrever posição do MP/TCU manifestada nos autos do TC Processo 005.061/2001-7 (Acórdão 1971/2006-TCU-Primeira Câmara, Relator Ministro Augusto Nardes) :
A concessão da bolsa é como um contrato de risco, é uma aposta que o governo brasileiro faz na capacitação científica de um cidadão para aumentar na sociedade brasileira o número de profissionais com alto nível de qualificação científica. Naturalmente, nem todos que ingressam em um curso qualquer lograrão completá-lo. Isso é natural e as razões podem ser e são de toda ordem.
 (...) 
Não parece razoável que o CNPq possa esperar e exigir que todos os bolsistas obtenham os títulos por eles almejados quando se inscreveram nesses difíceis e concorridos cursos e solicitaram o apoio financeiro do órgão. Esperar e exigir isso é desconsiderar a natureza mesma das coisas, a ontologia dos cursos de pós-graduação strictu sensu. Evidentemente, no momento da inscrição e pedido de auxílio, há um elevado nível de comprometimento, engajamento e expectativa de sucesso do pós-graduando em relação à sua empreitada.
Infelizmente, nem todos são bem sucedidos e há que se avaliar em cada caso concreto as circunstâncias do insucesso, até porque, ao ver do Ministério Público, o insucesso pessoal de um bolsista na obtenção do título não configura necessariamente o insucesso do investimento de fomento científico-tecnológico feito pelo CNPq nesse bolsista, especialmente quando há o seu regresso ao Brasil com atuação profissional em atividades conexas com o curso frequentado, o que, sem dúvida, propicia a aplicação dos conhecimentos auferidos, ainda que o bolsista não ostente o título e ainda que suas atividades profissionais não sejam de docência. (grifo nosso) 
26.8. 	Assim, no que concerne ao grau de dificuldade do projeto de pesquisa desenvolvido pela responsável, o orientador da bolsista consignou, nos relatórios de acompanhamento da pesquisa à peça 1, p. 194 e peça 22, p. 17-19, a impossibilidade de planejar ou prever os resultados e avanços a serem obtidos pelo trabalho visto se tratar de área inexplorada da matemática cujas limitações incluíam a implementação de soluções numéricas complexas e testes em problemas da vida real. 
26.9.	Outrossim, o fim maior da concessão de bolsa de estudos é beneficiar a população brasileira com o aperfeiçoamento e melhoria da qualidade dos bens e serviços ofertados, conforme entendimento registrado na Decisão 231/2001 - 2ª Câmara - Relator: Adylson Motta e no Acórdão 343/2002-TCU-Plenário - Relator: Valmir Campelo. Com efeito, diversos julgados desta Corte assentaram que a aplicação, no Brasil, dos conhecimentos adquiridos durante o período de concessão de bolsas de estudos no exterior pode conduzir à regularidade com ressalvas da prestação de contas do bolsista, mesmo quando não comprovada a defesa e a publicação da tese científica, conforme excertos de acórdãos reproduzidos a seguir: 
A comprovada colaboração com a ciência nacional, pela aplicação no Brasil dos conhecimentos adquiridos durante o período de concessão de bolsa de estudos no exterior, pode conduzir à regularidade com ressalvas da prestação de contas do bolsista, mesmo quando ausente a comprovação da titulação ou a publicação da tese científica. (Acórdão 2056/2016-TCU-Segunda Câmara, Relator: Ministro Raimundo Carreiro) 
A titulação, e mesmo o retorno do bolsista ao Brasil, se mostram dispensáveis, desde que, no primeiro caso, seja demonstrada a aplicação dos conhecimentos nas áreas de interesse e, no segundo caso, que a permanência do bolsista no exterior funcione como agente facilitador do acesso de novos bolsistas à qualificação no exterior ou apoio à pesquisa nacional naquela localidade. (Acórdão 775/2008-TCU-Segunda Câmara, Relator: Ministro Ubiratan Aguiar) 
A falta de obtenção do título de pós-graduação, pela ausência de defesa e publicação da tese, não tem o mesmo impacto e consequência da não conclusão do curso pelo bolsista, que impõe o dever de ressarcir ao Erário os valores recebidos, mormente quando demonstrada a disseminação do conhecimento adquirido pelo bolsista e a contribuição para o desenvolvimento da ciência do país. (Acórdão 440/2007-TCU-Segunda Câmara, Relator: Ministro Guilherme Palmeira) 
A não conclusão de curso pelo bolsista impõe o dever de ressarcir ao erário os valores recebidos. O dever de ressarcimento pode ser afastado somente quando se verificar que o insucesso em concluir a tese decorreu de fatores alheios à vontade do responsável, bem como nos casos comprovados de disseminação do conhecimento adquirido e da contribuição para o desenvolvimento da ciência no país. (Acórdão 3082/2011-TCU-Primeira Câmara, Relator: Ministro Ubiratan Aguiar) 
26.10.	Nesse sentido, a responsável logrou demonstrar a disseminação do conhecimento adquirido na sua formação e a contribuição para o desenvolvimento da ciência nacional, por intermédio da docência universitária na área de estudo da pesquisa realizada (peça 22, p. 26-29) , da preleção, em conferências científicas, a respeito da correspondente temática (peça 22, p. 20-21) e da apresentação, em eventos técnicos correlacionados, do trabalho 'Um Método de Região de Confiança para um Problema de Estimação de Parâmetros em Otimização não Linear Restrita', então objeto do projeto de pesquisa do doutorado controvertido (peça 22, p. 22-25) . 
26.11.		Destarte, estão presentes os requisitos, relacionados nos Acórdão 1971/2006-TCU-Primeira Câmara - Relator: Augusto Nardes; 11.231/2015 - 2ª Câmara - Augusto Nardes; 12.495/2016 - 2ª Câmara - Relator: Raimundo Carreiro; e 4.737/2018 - 1ª Câmara - Relator: Bruno Dantas, a amparar a lealdade da bolsista em relação ao investimento realizado em sua formação, quais sejam, o engajamento no curso custeado, consoante consignado nos relatórios de seu orientador (peça 1, p. 94-96, 130-132; 160-162 e 194) e nos pareceres de especialistas na área da pesquisa desenvolvida (peça 1, p. 100; 136 e 168) , e o benefício para o país do investimento realizado em sua qualificação profissional, haja vista seu regresso ao Brasil e as atividades por ela exercidas desde então (peça 1, p. 410 e peça 22, p. 20-31) .
26.10. 	Por fim, em que pese a não obtenção da titulação almejada, a responsável retomou seus estudos, obtendo, no exercício de 2017, o grau acadêmico de doutora em Educação, pela FE/UnB, na área de concentração Educação em Ciências e Matemática, eixo de interesse Educação em  Matemática, com a defesa e aprovação da tese 'Análises de aprendizagens em Cálculo Diferencial e Integral: um estudo de caso de desenvolvimento de conceitos e procedimentos algébricos em Universidade Pública brasileira' (peça 26, p. 3) , campo de estudo correlato ao do curso de pós-graduação impugnado. Tal circunstância demonstra seu empenho e compromisso com o aprendizado dentro da área de conhecimento objeto do fomento governamental. 
26.12.	À vista dos fatos e da jurisprudência exposta nos itens 26.1-26.11, propõe-se acolher integralmente as alegações de defesa apresentadas pela Srª. Raquel Carneiro Dorr, uma vez que foram suficientes para elidir a irregularidade a ela atribuída. Desse modo, suas contas devem ser julgadas regulares com ressalva, dando-se quitação à responsável.
CONCLUSÃO
27.	Em face da análise promovida nos itens 26.1-26.12, propõe-se acolher integralmente as alegações de defesa apresentadas pela Srª. Raquel Carneiro Dorr, uma vez que foram suficientes para elidir a irregularidade a ela atribuída. 
28.	Por conseguinte, a contas da responsável deverão ser julgadas regulares com ressalva, com fundamento nos arts. 1º, inciso I, 16, inciso II, 18 e 23, inciso II, da Lei 8.443/1992, c/c os arts. 1º, inciso I, 208 e 214, inciso II, do Regimento Interno do TCU, dando-lhe quitação.
PROPOSTA DE ENCAMINHAMENTO
29.	Diante do exposto, submetemos os autos à consideração superior, propondo ao Tribunal:
	a) julgar regulares com ressalvas as contas da Srª Raquel Carneiro Dorr (CPF XXX.992.456-XX) , dando-lhe quitação, com fundamento nos arts. 1º, inciso I, 16, inciso II, 18 e 23, inciso II, da Lei 8.443/1992, c/c os arts. 1º, inciso I, 208 e 214, inciso II, do Regimento Interno do TCU;
b) dar ciência do teor desta deliberação ao Conselho Nacional de Desenvolvimento Científico e Tecnológico (CNPq) e à responsável; e
c) arquivar os presentes autos, nos termos do art. 169, inciso III, do Regimento Interno do TCU, após a adoção das providências determinadas e a efetivação das competentes comunicações processuais.".
2.	O representante do Ministério Público junto ao TCU, Subprocurador-Geral Paulo Soares Bugarin, discordou do encaminhamento da unidade técnica, conforme parecer à peça 30, cujo trecho abaixo transcrevo:
	" (...) 
Feito esse breve resumo, peço vênias para divergir do encaminhamento sugerido pela secretaria instrutora.
O Termo de Compromisso firmado pela Sra. Raquel Carneiro Dorr estabeleceu, em sua Cláusula 6ª, a necessidade de apresentação de exemplar da tese e do comprovante de conclusão do curso fornecido pela instituição de ensino ao final do programa de doutorado. Assim, muito embora estivesse a par das obrigações assumidas para obter o benefício da bolsa de estudos, a pesquisadora sequer tomou a iniciativa de entrar em contato com o CNPq para justificar o atraso na conclusão da pós-graduação ao retornar ao Brasil.
Ao ser questionada pelo concedente sobre sua omissão, a responsável apresentou a mesma resposta reiteradas vezes, informando que a elaboração da tese ainda se encontrava em andamento, de forma que a cobrança pelo diploma se alongou por quatorze anos. Nesse período, apenas foram apresentadas pela bolsista promessas de conclusão do curso, sem que tenham sido juntadas justificativas que respaldassem a enorme demora na obtenção da titulação.
Em consulta aos autos, observei que a pesquisadora não trouxe nenhuma manifestação de seu professor orientador com o intuito de explicar os motivos que levaram ao abandono do doutorado. Da mesma forma, tampouco foram anexadas justificativas de ordem pessoal, a exemplo de atestados de problemas de saúde, capazes de esclarecer as razões que levaram ao fracasso no programa de pós-graduação. Assim, reputo não haver motivos para isentar a Sra. Raquel Carneiro Dorr do dever de restituir os recursos públicos despendidos pelo CNPq, já que a responsável acabou por onerar o erário quando deixou de proporcionar a contrapartida do investimento público realizado.
Em razão do exposto, este representante do Ministério Público de Contas manifesta-se a favor da aprovação da seguinte proposta de encaminhamento:
	a) rejeitar as alegações de defesa apresentadas pela Sra. Raquel Carneiro Dorr;
	b) julgar irregulares as contas da bolsista, com fulcro nos arts. 1º, inciso I, e 16, inciso III, alínea b, da Lei nº 8.443/92, condenando-a ao ressarcimento de débito atualizado monetariamente e acrescido de juros de mora;
	c) autorizar a cobrança judicial da dívida, nos termos do art. 28, inciso II, da Lei nº 8.443/92;
	d) autorizar o parcelamento da dívida em até 36 parcelas, com fundamento no art. 26 da Lei nº 8.443/92."
	É o Relatório.

TOMADA DE CONTAS ESPECIAL. CONCESSÃO DE BOLSA DE ESTUDO DO CNPQ. NÃO APRESENTAÇÃO DA TESE DE DOUTORADO OU DE CÓPIA DO DIPLOMA OU DA DECLARAÇÃO DE TÉRMINO DOS ESTUDOS. INADIMPLEMENTO DO TERMO DE COMPROMISSO. CITAÇÃO. ACOLHIMENTO DAS ALEGAÇÕES DE DEFESA. JULGAMENTO DAS CONTAS REGULARES COM RESSALVAS. CIÊNCIA.

TOMADA DE CONTAS ESPECIAL (TCE)

Secretaria de Controle Externo do Desenvolvimento Econômico (SecexDesenvolvimento).

Trata-se de tomada de contas especial instaurada pelo Conselho Nacional de Desenvolvimento Científico e Tecnológico (CNPq) , em desfavor da Sra. Raquel Carneiro Dorr, em razão da não apresentação de exemplar da tese, da cópia do diploma ou de declaração de conclusão do curso de doutorado, configurando descumprimento de obrigações constantes do termo de compromisso firmado para obtenção de bolsa de estudos destinada à participação em curso de doutorado no exterior.
O acordo previu, inicialmente, o pagamento de bolsa de estudos para custeio de doutorado na área de matemática aplicada, em universidade da Alemanha, a ser realizado entre 1/4/1996 a 31/1/1997. O período do curso foi ampliado por três vezes, de forma que o prazo final para o término dos estudos se deu em março de 2000. Expirada a vigência do ajuste, a bolsista não enviou ao CNPq o exemplar da tese desenvolvida ou documento que atestasse a obtenção da titulação pretendida.
Ante o descumprimento da obrigação pela responsável, a entidade concedente emitiu diversas solicitações dirigidas à Sra. Raquel Carneiro Dorr para que apresentasse a comprovação de conclusão do programa de doutorado, conforme requisições feitas nos anos de 2000, 2003, 2007, 2008, 2013 e 2014 (peça 1, p. 178, 196, 200, 208, 214 e 414) . 
Tendo em vista que nenhum diploma foi apresentado após o decurso de longo lapso temporal, o CNPq instaurou a presente TCE, com vistas ao ressarcimento do valor de R$ 127.850,27 (valor histórico) , equivalente ao somatório de recursos recebidos pela pesquisadora.
No âmbito deste Tribunal, a responsável foi citada de forma regular e válida para apresentar alegações de defesa ou recolher o valor da dívida aos cofres do CNPq (peças 6 e 7) .
Devidamente notificada, a responsável, no primeiro momento, não apresentou alegações de defesa, o que levou a Secretaria de Controle Externo do Desenvolvimento Econômico (SecexDesenvolvimento) a considera-la revel e propor o julgamento de suas contas pela irregularidade (peças 19 a 21) .
Após esse pronunciamento da unidade técnica e, estando os autos no Gabinete do Subprocurador-Geral Paulo Soares Bugarin, a responsável apresentou, em março/2017, suas alegações de defesa (peças 22 e 26) .
Nessas alegações, a responsável afirma que os objetivos pretendidos pela bolsa de estudos foram atingidos, uma vez que os conhecimentos adquiridos durante o doutorado estariam sendo amplamente empregados desde que retornou ao Brasil. Como exemplo, menciona as suas atividades de docente em universidade pública, a participação em congressos e a orientação de alunos de graduação. 
Além disso, a bolsista alega ter enfrentado dificuldades técnicas que a teriam impedido de defender sua tese, razão pela qual entende não ser cabível o ressarcimento do montante despendido pelo CNPq ao longo do programa. Finalmente, a pesquisadora também apresentou comprovante de conclusão de programa de doutorado, cursado na Universidade de Brasília (peças 22 e 26) .
Na análise da defesa apresentada pela Sra. Raquel Carneiro Dorr, a SecexDesenvolvimento, propõe, em pareceres uniformes, julgar regulares com ressalvas as suas contas, dando-lhe quitação (peças 27 a 29) .
O representante do Ministério Público junto ao TCU (MP/TCU) , SubProcurador-Geral Paulo Soares Bugarin, discorda da proposta da unidade técnica e entende que as alegações de defesas devem ser rejeitadas, com a condenação ao pagamento do débito no valor integral repassado (peça 30) .
Feito breve resumo do processo, passo a decidir.
No mérito, com as devidas vênias ao douto Parquet, acolho o encaminhamento proposto pelo SecexDesenvolvimento, cujos fundamentos incorporo às minhas razões de decidir, com as considerações a seguir.
Cabe destacar, inicialmente, que a jurisprudência deste Tribunal não é uniforme em casos semelhantes ao ora tratado. Parte dos julgados desta Corte é no sentido de que a ausência de comprovação da boa e regular aplicação dos recursos públicos disponibilizados ao bolsista para realização de doutorado no exterior, consistente no descumprimento de obrigação prevista no termo de compromisso relativa à apresentação de documentação probatória da conclusão da tese e/ou do curso, enseja o julgamento pela irregularidade das contas e a condenação em débito do responsável.
No entanto, outra parte dos julgados deste Tribunal é no sentido de julgar regulares com ressalvas as contas dos bolsistas, pelo fato deles não terem entregado a tese de mestrado/doutorado ou o certificado de conclusão de curso, mas terem aplicado aqui no Brasil os conhecimentos adquiridos no exterior, conforme afirmado pela unidade técnica, cujo trecho abaixo transcrevo:
26.3. Em que pese o aludido entendimento, este Tribunal também já deliberou que o insucesso no programa de pós-graduação custeado pelo poder público não constitui, por si só, motivo para a irregularidade das contas do beneficiário, devendo ser avaliadas as circunstâncias do caso concreto, à luz do princípio da razoabilidade e das circunstâncias que o particularizam, a fim de se afastar o débito imputado (Acórdão 352/2006-TCU-Segunda Câmara - Relator: Lincoln Magalhães da Rocha; 2.878/2006 - 1ª Câmara - Relator: Valmir Campelo; 3.448/2006 - 1ª Câmara - Relator: Valmir Campelo; 3.554/2006 - 1ª Câmara - Relator: Valmir Campelo; 440/2007 - 2ª Câmara - Relator: Guilherme Palmeira; 5.864/2010 - 1ª Câmara - Relator: José Múcio Monteiro; 3.347/2011 - 1ª Câmara - Relator: Ubiratan Aguiar; 7.463/2011 - 2ª Câmara - Relator: André de Carvalho; 9.027/2011 - 1ª Câmara - Relator: Augusto Sherman; 4.737/2018 - 1ª Câmara - Relator: Bruno Dantas) .
Nesse caso concreto, há particularidades que permitem a não apenação da responsável, abaixo listadas.
Primeiramente, de acordo com os autos, pode-se verificar que, exceto quanto a apresentação da tese, a ex-bolsista desenvolveu todas as atividades previstas para o curso de doutorado, quais sejam: pesquisa; participação em cursos, palestras e workshops; e auxílio à docência na respectiva área de estudo (peça 1, p. 19 e 38) .
Em adição, tem-se que o projeto desenvolvido pela responsável era de alto grau de dificuldade, de maneira que 
"o orientador da bolsista consignou, nos relatórios de acompanhamento da pesquisa à peça 1, p. 194 e peça 22, p. 17-19, a impossibilidade de planejar ou prever os resultados e avanços a serem obtidos pelo trabalho visto se tratar de área inexplorada da matemática cujas limitações incluíam a implementação de soluções numéricas complexas e testes em problemas da vida real."
 Além disso, a responsável demonstrou que aplicou os conhecimentos adquiridos no doutorado não concluído em prol da população brasileira, conforme trecho da instrução da unidade técnica abaixo transcrito:
26.9. Outrossim, o fim maior da concessão de bolsa de estudos é beneficiar a população brasileira com o aperfeiçoamento e melhoria da qualidade dos bens e serviços ofertados, conforme entendimento registrado na Decisão 231/2001 - 2ª Câmara - Relator: Adylson Motta e no Acórdão 343/2002-TCU-Plenário - Relator: Valmir Campelo. Com efeito, diversos julgados desta Corte assentaram que a aplicação, no Brasil, dos conhecimentos adquiridos durante o período de concessão de bolsas de estudos no exterior pode conduzir à regularidade com ressalvas da prestação de contas do bolsista, mesmo quando não comprovada a defesa e a publicação da tese científica, conforme excertos de acórdãos reproduzidos a seguir: 
A comprovada colaboração com a ciência nacional, pela aplicação no Brasil dos conhecimentos adquiridos durante o período de concessão de bolsa de estudos no exterior, pode conduzir à regularidade com ressalvas da prestação de contas do bolsista, mesmo quando ausente a comprovação da titulação ou a publicação da tese científica. (Acórdão 2056/2016-TCU-Segunda Câmara, Relator: Ministro Raimundo Carreiro) 
A titulação, e mesmo o retorno do bolsista ao Brasil, se mostram dispensáveis, desde que, no primeiro caso, seja demonstrada a aplicação dos conhecimentos nas áreas de interesse e, no segundo caso, que a permanência do bolsista no exterior funcione como agente facilitador do acesso de novos bolsistas à qualificação no exterior ou apoio à pesquisa nacional naquela localidade. (Acórdão 775/2008-TCU-Segunda Câmara, Relator: Ministro Ubiratan Aguiar) 
A falta de obtenção do título de pós-graduação, pela ausência de defesa e publicação da tese, não tem o mesmo impacto e consequência da não conclusão do curso pelo bolsista, que impõe o dever de ressarcir ao Erário os valores recebidos, mormente quando demonstrada a disseminação do conhecimento adquirido pelo bolsista e a contribuição para o desenvolvimento da ciência do país. (Acórdão 440/2007-TCU-Segunda Câmara, Relator: Ministro Guilherme Palmeira) 
A não conclusão de curso pelo bolsista impõe o dever de ressarcir ao erário os valores recebidos. O dever de ressarcimento pode ser afastado somente quando se verificar que o insucesso em concluir a tese decorreu de fatores alheios à vontade do responsável, bem como nos casos comprovados de disseminação do conhecimento adquirido e da contribuição para o desenvolvimento da ciência no país. (Acórdão 3082/2011-TCU-Primeira Câmara, Relator: Ministro Ubiratan Aguiar) 
26.10. Por fim, em que pese a não obtenção da titulação almejada, a responsável retomou seus estudos, obtendo, no exercício de 2017, o grau acadêmico de doutora em Educação, pela FE/UnB, na área de concentração Educação em Ciências e Matemática, eixo de interesse Educação em Matemática, com a defesa e aprovação da tese "Análises de aprendizagens em Cálculo Diferencial e Integral: um estudo de caso de desenvolvimento de conceitos e procedimentos algébricos em Universidade Pública brasileira" (peça 26, p. 3) , campo de estudo correlato ao do curso de pósgraduação impugnado. Tal circunstância demonstra seu empenho e compromisso com o aprendizado dentro da área de conhecimento objeto do fomento governamental.
Assim, em conformidade com o entendimento SecexDesenvolvimento, concluo que os argumentos da responsável são suficientes, no caso concreto, para elidir as irregularidades apontadas nestes autos, de maneira que suas contas devem ser julgadas regulares com ressalvas.
Por derradeiro, agradeço os elementos encaminhados pelo eminente Revisor, Ministro Raimundo Carreiro, que permitiram se chegasse a este deslinde.
	Ante o exposto, voto por que o Tribunal adote a deliberação que ora submeto à apreciação deste Colegiado.
TCU, Sala das Sessões Ministro Luciano Brandão Alves de Souza, em 18 de agosto de 2020.
Ministro JOÃO AUGUSTO RIBEIRO NARDES 
Relator